臺灣臺東地方法院刑事判決　　　　　　　　95年度訴字第52號
公　訴　人　臺灣臺東地方法院檢察署檢察官
被　　　告　丙○○
指定辯護人　本院公設辯護人　甲○○
上列被告因偽造有價證券案件，經檢察官提起公訴 (94年度偵字
第2268號)，本院判決如下：
    主  文
丙○○意圖供行使之用，而偽造有價證券，處有期徒刑參年捌月
。偽造之支票壹紙 (發票人：戊○○、付款人：保證責任澎湖縣
第二信用合作社總社營業部、受款人: 丁○○、票號：PIIA No
0000000號、帳號：零零參伍肆-陸零號、發票日：玖拾
參年陸月拾日、面額：新臺幣拾陸萬元)沒收之。
    事  實
一、丙○○先於民國93年3、4月間，在臺北市西門町，由不詳姓
    名年籍之成年男子處，取得上蓋有偽造之「戊○○」印章，
    為戊○○所遺失之保證責任澎湖縣第二信用合作社總社營業
    部空白支票1張 (支票號碼：PIIA No0000000號、帳號：000
    00-00號)後，竟基於意圖供行使之用之犯意，先於不詳時、
    地，在上開支票上，偽造面額為新臺幣 (下同)160,000 元
    、發票日為93年6月10日、受款人為丁○○，再於93年6月10
    日將上開支票存入丁○○所有之中國信託商業銀行00000000
    0000號帳戶內，委託銀行將票款160,000元收迄轉入丁○○
    戶頭，而行使該支票，足以生損害於戊○○，嗣該支票因存
    款不足及發票人簽章不符遭退票，經保證責任澎湖縣第二信
    用合作社通知戊○○後，始知上情。
二、案經澎湖縣警察局移請臺灣澎湖地方法院檢察署檢察官呈請
    臺灣高等法院檢察署檢察長令轉臺灣臺東地方法院檢察署檢
    察官偵查起訴。
    理  由
一、證據能力方面:
(一)按被告以外之人於審判外之陳述，雖不符前4條之規定，而
    經當事人於審判程序同意作為證據，法院審酌該言詞陳述或
    書面陳述作成時之情況，認為適當者，亦得為證據。當事人
    、代理人或辯護人於法院調查證據時，知有第159條第1項不
    得為證據之情形，而未於言詞辯論終結前聲明異議者，視為
    有前項之同意。刑事訴訟法第159條之5定有明文。查本案證
    人戊○○、張雲昌、丁○○於警詢之證言，係被告以外之人
    在審判外之書面陳述，而屬傳聞證據，依刑事訴訟法第159
    條第1項之規定，原則上不具證據能力，惟被告及辯護人於
    本院準備程序時對上開書面之證據能力表示不爭執，同意作
    為證據 (見本院卷第23頁、第53頁)，本院審酌該書面陳述
    作成時，應無人情施壓或干擾，亦無不當取供之情形，認為
    以之作為本案之證據亦屬適當，依刑事訴訟法第159條之5第
    1項規定，應有證據能力。
(二)再按被告以外之人於偵查中向檢察官所為陳述，除顯有不可
    信之情況者外，得為證據，刑事訴訟法第159條之1第2項定
    有明文。蓋因檢察官與法官同為司法官署，且檢察官代表國
    家偵查犯罪，依法有訊問被告、證人及鑑定人之權力，且須
    對被告有利、不利之情形均應注意，況徵諸實務運作，檢察
    官實施刑事偵查程序，亦能恪遵法定程序之要求，不致有違
    法取證情事且可信度極高，是被告以外之人前於偵查中已具
    結而為證述，除反對該項供述得具有證據能力之一方，已釋
    明「顯有不可信之情況」之理由外，不宜以該證人未能於審
    判中接受他造之反對詰問為由，即遽指該證人於偵查中之陳
    述不具證據能力，方符前揭法條之立法意旨。況被告於本院
    準備程序時已表明不需要傳喚證人，只要逐一提示卷證資料
    等情 (見本院卷第52頁)，顯見被告已明示放棄對質詰問權
    ，是證人吳國治於檢察官偵查時所為之證述，被告及辯護人
    既未能提出檢察官在偵查時，有任何不法取供之情形，顯見
    客觀上並無顯不可信之情況，前揭證人於偵查中之證言自具
    有證據能力。
二、認定犯罪事實所憑之證據及理由：
(一)訊據被告丙○○矢口否認有前揭偽造有價證券之犯行，辯稱
    : 上開支票係綽號「王先生」之姓名年籍不詳成年男子所交
    付，因跟「王先生」在網路上交易過2次，「王先生」才將
    支票交給我用以清償貨款，我沒有在支票上簽名，也沒有偽
    造印章蓋在支票上，「王先生」將支票交給我時，上面已寫
    好金額、發票日、受款人等，「王先生」我已無法找到他的
    資料，請求將支票再送鑑定云云，辯護人亦為被告辯稱: 戊○○是否有遺失該張支票，如有，為何不申報遺失? 再筆跡
    相同或近似者所在多有，不能因筆跡鑑定而遽認支票是被告
    所簽發云云。查:
  1.被告於本院訊問時供稱: 我有做網路交易，支票是1位「王
    先生」交給我的，交給我時支票已經寫好金額壹拾陸萬元正
    、93年6月10日、ＮＴ160000、丁○○；也蓋好戊○○的印
    章。之後我就直接將票存到丁○○的帳戶，因為我當時還欠
    丁○○那邊1筆貨款，吳國治剛好跟她認識，我並沒有將票
    轉交給別人或丁○○等語 (見本院卷第126頁)，嗣於本院審
    理時再供稱: 「 (檢察官提示支票原本並問: 支票上面『戊○○』的印章是否是你蓋的?) 不是。」、「 (檢察官問:支
    票上面『丁○○』3個字是你寫的嗎?) 不是。」、「 (檢察
    官問: 支票上面其他字跡是你寫的嗎?) 不是。」等語 (見
    本院96年6月12審判筆錄第6頁)，是被告已供明既未在上開
    支票上蓋用「戊○○」的印章，也未書寫任何字跡甚明。
  2.證人戊○○於警詢時證稱: 我不知道何時、在何地遺失支票
    ，所以未向澎湖第二信用合作社掛失，我是今日 (17)11時
    許接獲澎湖第二信用合作社總社電話，說我戶頭內存款不足
    ，且印鑑不符，1張面額160,000元之支票號碼PIIANo000000
    0號跳票，我前往澎湖第二信用合作社查詢才知道我的支票
    遺失了，我並將該支票影印下來，我所遺失之支票均未簽名
    也未蓋印鑑，該張支票因我存款不足所以未兌現等語 (見警
    卷第2頁)，再由卷附之支票及退票理由單 (見警卷第25頁)
    觀之，上開支票正面蓋有「戊○○」印章，受款人上載「丁○○」，票面金額有國字「壹拾陸萬元正」及阿拉伯數字「
    160,000」，發票日亦填有「中華民國93年6月10日」，顯為
    票據法所定之有效支票，而退票理由單上退票理由亦載明為
    「存款不足及發票人簽章不符」，此由支票上「戊○○」印
    文對照證人戊○○留存於有限責任澎湖第二信用合作社開戶
    印鑑卡 (見本院卷第38頁)上之印文觀之極明，是上開面額1
    60,000元之支票顯非戊○○所開立亦極為灼然，證人戊○○
    主張遺失上開支票等語，自堪信為真實。
  3.上開支票和被告丙○○書寫之筆跡文件經本院送鑑定結果，
    認支票上受款人及金額部分字跡與被告丙○○書寫字跡相符
    ，有內政部警政署刑事警察局96年5月11日刑鑑字第0960063
    961號鑑定書在卷足憑 (見本院卷第135頁至第136頁)，是上
    開支票上受款人「丁○○」及金額「壹拾陸萬元正」確係被
    告書寫無誤，被告丙○○偽造支票之事實極為明確，所辯由
    「王先生」處取得上開支票時，支票上受款人及金額已載明
    乙節核與事實不符，不足採信。
(二)按依舉證責任分配標準，被告否認為犯罪主體或否認有犯罪
    故意時，因屬構成要件該當性之抗辯事項，被告雖不負終局
    的「說服責任」，但該事由有利於被告，且被告對於該積極
    主張之事實有「特別知識」，比較知道何處取得相關證據，
    即應由被告負「提出證據責任」 (按提出證據責任與說服責
    任不同)，若被告能證明至「有合理懷疑」程度，舉證責任
    即轉換，而由檢察官就抗辯事由不存在負舉證責任，並證明
    至「無合理懷疑」程度；若被告對幽靈抗辯舉證未達此程度
    ，雖理論上其抗辯有可能性，但尚不成為有效抗辯，檢察官
    並無責任證明該抗辯事實不存在，法院就該爭點應逕為不利
    於被告之認定 (參見吳巡龍著，幽靈抗辯之刑事舉證責任，
    月旦法學教室第41期第22頁至第23 頁)。經查:
  1.被告丙○○先於本院95年3月30日準備程序期日供稱: 支票
    是一位「王先生」給我的，我跟「王先生」交易過2次，我
    沒有在上面簽名，也沒有偽造印章蓋於上面等語 (見本院卷
    第22頁)，後於95年10月18日準備程序期日再供稱: 「王先
    生」跟我在網路交易的資料，我在10月31日以前可以提供。
    「王先生」是以0000000000電話與我聯絡等語 (見本院卷第
    52頁)，核與被告於94年8月15日偵查時供稱: 「 (問: 該支
    票是何人給你的?) 是我在網路上拍賣的一名『王先生』給
    我的，我賣他純鈦飾品，他向我進貨，他給我的貨款。」、
    「 (問: 你是否知道『王先生』的資料?) 我有他的電話是
    0000000000號。」、「 (問: 你們對話交談的網址?) 我再
    請我的朋友寄資料給我，我再具狀補呈。」、「 (問: 是否
    在奇摩拍賣網站交易?) 不是，是在另一個獨立拍賣的網站
    。」、「 (問: 他如何給你這張支票?) 他是在西門町當面
    給我，我們也在萬年大樓樓上的一間網咖有對過該票沒問題
    ，我是上網查票據交換所內的資料，票號沒有問題，我才軋
    進去的。」、「 (提示支票並問: 上述的支票是否有你的筆
    跡?) 沒有。」等語 (見澎湖地檢偵卷第18頁)所述情節大致
    相符，嗣於本院審理時，再供承: 「 (檢察官問: 這張支票
    是怎麼來的?) 是我在西門町現場交易時買方給我的。」、
    「 (檢察官問: 買方的資料是否還找得到?) 沒有了。」、
    「 (檢察官問: 是否根本沒有這個人?) 我沒有辦法找到在
    網站上留下的資料，因為那個網站已經關掉了。」、「 (檢
    察官問: 從案發到現在已經隔了這麼久，你每次都說可以提
    供資料，拖到現在網站已經關了，是否根本就沒有這個人?)
    因為我已經不記得那個網址。我有找，我確定網站已經關掉
    了。」等語 (見本院96年6月12日審判筆錄第6頁至第7頁)，
    可見2年以來，被告丙○○始終無法提供其所稱交付上開支
    票之「王先生」之有關資料以供本院調查，顯係欲以幽靈抗
    辯，推卸責任，所辯自難採信
  2.被告復供稱「王先生」係使用0000000000號行動電話與其聯
    絡云云，經本院函詢遠傳電信股份有限公司結果，得知上開
    0000000000號行動電話於89年7月9日起至91年12月7日止，
    係由臺東縣關山鎮之游博賢使用，自93年10月2日起迄今由
    臺北縣板橋市之連秀如使用，有該公司95年5月22日函附卷
    可稽 (見本院卷第29頁至第30頁)，經本院以此情詢以被告
    時，被告供稱: 我事後去查詢是1位小姐使用，她說是她爸
    還是誰給她使用等語 (見本院上開審判筆錄第8頁)，如依被
    告自承係在存入支票前2、3個月取得支票 (見上開筆錄同頁
    之記載)，則上開0000000000號行動電話於91年12月8日起至
    93 年10月1日止停機期間，自不可能有所謂之「王先生」用
    來與被告聯絡，被告上開辯解，亦屬無據甚明。
  3.依前揭說明，被告既不能舉證證明有所謂之「王先生」存在
    ，則檢察官主張: 本件支票金額高達160,000元，被告稱買
    家姓「王」，卻收取姓顏的支票，且未確實查證買家身分，
    是否確實有該買家，顯有可疑等語 (見本院上開審判筆錄第
    10頁至第11頁)，信而有徵，自堪採信。
(三)綜上所述，被告丙○○既不能舉證說明支票確係由「王先生
    」所交付，且支票上受款人及金額又係被告字跡，則證人戊○○遺失支票是否報警即與本案無關，本件事證明確，被告
    犯行洵堪認定，應依法論科。至被告請求再送其他刑事單位
    鑑定，並稱如果確定係其字跡的話，其就承認有做此事云云
    (見本院96年6月12日審判筆錄第6頁)，經核本案事證明確，
    無再送鑑定之必要，附此敘明。
三、論罪與量刑：
(一)被告行為後，刑法於94年2月2日修正公布，定於95年7月1日
    起施行，按行為後法律有變更者，適用行為時之法律。但行
    為後之法律有利於行為人者，適用最有利於行為人之法律，
    刑法第2條第1項定有明文 (刑法第2條係規範行為後法律變
    更所生新舊法律比較適用之準據法，是刑法第2條本身雖經
    修正，但該條文既屬適用法律之準據法，本身尚無比較新舊
    法之問題，應逕適用裁判時之刑法第2條規定以決定適用之
    刑罰法律)。又比較時應就罪刑有關之共犯、未遂犯、想像
    競合犯、牽連犯、連續犯、結合犯，以及累犯加重、自首減
    輕暨其他法定加減 (如身分加減)與加減例等一切規定，綜
    其全部罪刑之結果而為比較 (最高法院95年度第8次刑事庭
    會議決議參照)。經查：被告所犯刑法第201條第1項偽造有
    價證券罪之法定刑有罰金刑之規定，有關罰金之最低數額部
    分，修正前刑法第33條第5款規定：「罰金：(銀元)1 元以
    上」，而銀元與新臺幣間之折算，依現行法規所定貨幣單位
    折算新臺幣條例規定，以銀元1元折算新臺幣3元；修正後刑
    法第33條第5款則規定：「罰金：新臺幣1000元以上，以百
    元計算之」；經比較修正前、後之規定，修正後刑法第33條
    第5款所定罰金之最低數額，較之修正前提高，自以修正前
    刑法第33條第5款之規定有利於被告。
(二)按行使偽造有價證券，以取得票面價值之對價，固不另論詐
    欺罪，但如以偽造有價證券供作擔保或作為新債清償借款，
    則其借款行為，為行使偽造有價證券以外之另一行為，其間
    有方法結果關係，應論以詐欺罪之牽連犯 (最高法院90年度
    臺上字第5416號、88年度臺上字第4136號、86年度臺上字第
    4610號、82年度臺上字第4112號判決參照)。再按支票為票
    據法所明定之有價證券，被告丙○○意圖供行使之用，而偽
    造有價證券，並持之向被害人行使，核其所為，係犯刑法第
    201條第1項之偽造有價證券罪，其低度之行使偽造有價券行
    為應為偽造之高度行為所吸收，不另論罪；又被告行使偽造
    有價證券，當然包含詐欺性質，亦不另論詐欺取財罪。爰審
    酌被告素行、犯罪之動機、目的、手段及所造成危害、所得
    利益、犯罪後飾詞狡辯態度不佳等一切情狀，量處如主文所
    示之刑，以資懲儆。
(三)扣案偽造之支票1紙 (發票人：戊○○、付款人：保證責任
    澎湖縣第二信用合作社總社營業部、受款人: 丁○○、票號
    ：PIIANo0000000號、帳號：00000-00號、發票日：93年6月
    10日、面額：新臺幣160,000元)，不問屬於犯人與否，應依
    刑法第205條規定沒收之。
(四)公訴意旨另以被告於不詳時、地，未經戊○○同意，偽造戊○○之印章，認涉有偽造印章罪嫌云云，然查被告既否認有
    偽造戊○○印章之犯行，又查無其他積極證據足資認定被告
    有偽造印章之犯每，原應為無罪之諭知，惟公訴意旨認此部
    分與前開有罪部分有實質上一罪關係，爰不另為無罪之諭知
    ，附此敘明。
四、據上論斷，應依刑事訴訟法第299條第1項前段，刑法第2條
    第1項前段、第201條第1項、第205條，罰金罰鍰提高標準條
    例第1條前段，判決如主文。
本案經檢察官乙○○到庭執行職務。
中　　華　　民　　國　　96　　年　　6 　　月　　26　　日
                  刑事第二庭審判長法  官  李水源
                                  法  官  簡芳潔
                                  法  官  曾宗欽
以上正本證明與原本無異。
如不服本判決應於收受本判決後10日內向本院提出上訴書狀；上
訴書狀應敘述具體理由。未敘述上訴理由者，應於上訴期間屆滿
後20日內向本院補提理由書狀（均須按他造當事人之人數附繕本
）。「切勿逕送上級法院」。
告訴人或被害人對於本判決如有不服，請書具不服之理由狀，請
求檢察官上訴者，其上訴期間之計算係以檢察官收受判決正本之
日期為準。
                                  書記官　沈茜庭
中　　華　　民　　國　　96　　年　　6 　　月　　29　　日
附錄本案論罪科刑法條全文：
刑法第201條第1項：
意圖供行使之用，而偽造、變造公債票、公司股票或其他有價證
券者，處3年以上10年以下有期徒刑，得併科3,000元以下罰金。
